【裁判字號】    98,交聲,657
【裁判日期】    980630
【裁判案由】    違反道路交通管理處罰條例聲明異議
【裁判全文】
臺灣士林地方法院交通事件裁定         98年度交聲字第657號
原處分機關  交通部公路總局臺北區監理所蘆洲監理站
受處分人    乙○○
                      5樓
上列受處分人因違反道路交通管理處罰條例案件，對於交通部公
路總局臺北區監理所蘆洲監理站民國98年6月1日所為之裁決（原
處分案號：北監蘆字第裁46-C00000000號），聲明異議，本院裁
定如下：
    主  文
原處分撤銷。
乙○○汽車駕駛人，駕駛汽車行經有燈光號誌管制之交岔路口闖
紅燈，處罰鍰新臺幣壹仟捌佰元，並記違規點數參點。
    理  由
一、原處分意旨略以：受處分人即異議人乙○○所有車牌號碼KF
    F-322 號重型機車，於民國98年4月3日20時43分許，在臺北
    縣淡水鎮○○路與原德路口，經警逕行舉發「駕車行經有燈
    光號誌管制之交岔路口闖紅燈」，依道路交通管理處罰條例
    第53條第1 項規定處罰鍰新臺幣（下同）2 千7 百元。
二、異議意旨略以：異議人於上開時間，騎乘其上開車號機車，
    行經台北縣淡水鎮○○路○○路口時欲迴轉，當時燈號為綠
    燈，於完成迴轉後遭警攔停告知異議人有紅燈迴轉之違規，
    異議人當場反應當時是綠燈而非紅燈等情，且異議人未免衝
    突，故和顏悅色向警稱可能是為停等對向車道車流，致燈號
    轉變為黃燈，而警誤以為異議人是紅燈時方迴轉，然警仍態
    度強硬，故異議人當場拒簽拒收。後由於舉發單以掛號寄送
    ，異議人家中無電鈴且無人在家，待收到招領通知書前往招
    領時是98年4 月23日，然舉發單上所載之應到案日期為同年
    4 月18日，經詢監理所回覆罰鍰加倍，異議人於應到案日期
    經過後始收到原舉發單竟遭加倍處罰，爰依法聲明異議。
三、道路交通安全規則第90條規定，駕駛人駕駛汽車，應遵守道
    路交通標誌、標線、號誌之指示，並服從交通指揮人員之指
    揮。又道路交通管理處罰條例第53條第1 項規定，汽車駕駛
    人，行經有燈光號誌管制之交岔路口闖紅燈者，處1 千8 百
    元以上5千4百元以下罰鍰。同條例第63條第1項第3款規定，
    汽車駕駛人有第53條情形者，除依原條款處罰鍰外，並記違
    規點數3點。
四、經查：
１、按法院受理交通事件，準用刑事訴訟法之規定；其處理辦法
    ，由司法院會同行政院定之，道路交通管理處罰條例第89條
    定有明文。又聲明異議案件之處理，除準用刑事訴訟法有關
    規定外，依道路交通案件處理辦法之規定處理之；交通法庭
    就聲明異議之案件，必要時，得訊問受處分人及其他關係人
    ，並得傳喚證人，命行鑑定，實施勘驗，亦為該辦法第4條
    第2項及第16條所明定。又員警舉發交通違規案件，並不以
    舉發照片為唯一證明方法（道路交通管理處罰條例第7條、
    第7條之1、第7條之2規定參照）。是依現行法律規定，法院
    處理交通事件，並不限於科學儀器所採證據，惟仍須就事件
    所涉相關證據資料，包括供述及非供述證據，依據證據法則
    ，憑以認定行為人交通違規行為之有無。此乃因交通違規事
    件之特性，行為態樣甚夥，復多有瞬間即逝行為，實在無法
    於有交通違規同時，全部得以即時利用科學儀器，取得證據
    資料；即使屬於方便以科學儀器採證之交通違規行為，普遍
    採用，不但所費不貲，也有實際困難。若舉發員警係親眼見
    聞違規之經過，並經以證人身分具結後在法院為證述，仍不
    失為認定交通違規事實有無之證據方法。況警員舉發交通違
    規，係依道路交通管理處罰條例授權所為之職權行使。而汽
    機車駕駛人闖紅燈、違規迴轉等違規行為之取締，揆其行為
    本質，多係發生於瞬間，通常多委由當場執行取締違規公務
    員之認識及判斷，且必須為立即之取締作為，此為達成維持
    交通秩序目的所必要。且依道路交通管理處罰條例之規定，
    此種立即性之舉發違規，多依警員之認知、判斷已足，並無
    必須另有其他積極佐證：如其他目擊證人或必須拍攝照片等
    ，始構成處分要件之規定。此係因執行職務之公務員，通常
    多具有一定之考選資格與專業訓練，且其執法之對象係不特
    定之大眾，故其立場經立法機關推定，應具有客觀、中正與
    公平之特質，而無故意偏頗之虞，合先敘明。
２、按行車管制號誌之圓形紅燈燈號顯示之意義為「車輛面對圓
    形紅燈表示禁止通行，不得超越停止線或進入路口」，道路
    交通標誌標線號誌設置規則第206條第5項第1款定有明文。
    又按交通部82年4月22日交路字第009811號函，就圓形紅燈
    時超越停止線或闖紅燈行為之認定設定標準，以為執法單位
    參考，其重要內容摘列如下：一、車輛面對圓形紅燈時仍逕
    予穿越路口至銜接路段，含左轉、直行、『迴轉』及右轉（
    依箭頭綠燈允許行駛者除外），即視為闖紅燈之行為（按95
    年7月1日修正施行之道路交通管理處罰條例第53條第2項增
    訂：「前項紅燈右轉行為者，處新臺幣6百元以上1千8百元
    以下罰鍰」，此項增定業將紅燈右轉行為排除在闖紅燈之定
    義之外，併此說明）。二、有繪設路口範圍者：車輛無視於
    紅燈警示，有穿越路口之意圖，而『車身已伸入路口範圍亦
    視同闖紅燈；若僅伸越停止線而未達路口範圍者，則視為不
    遵守標線指示』（按不遵守標線指示者，依道路交通管理處
    罰條例第60條第2項第3款之規定論處）處分之。三、無繪設
    路口範圍者：以車輛無視於紅燈號誌，而有穿越路口之企圖
    ，其『車身並已伸越停止線並足以妨害其他方向人（若有行
    人穿越道）、車通行者』，亦以闖紅燈論處；若僅車身伸越
    停止線則以不遵守標線指示視之。四、目前交岔路口已繪設
    網狀黃線區者，暫以該範圍視作路口。
３、異議人於98年4月3日20時43分許，騎乘車牌號碼KFF-322號
    重型機車，沿臺北縣淡水鎮○○路由臺北往沙崙方向行駛，
    至中山路原德路口處，迴轉後由中山路往臺北方向行駛，經
    警當場攔停舉發闖紅燈一情，為異議人所不爭執。
４、證人即本件交通違規舉發員警甲○○證稱：本件交通違規是
    其所舉發，因為淡水鎮○○路較為狹窄，故整條中山路24小
    時均禁止迴轉，於98年4月3日20時43分許，其執行交通事故
    處理及取締違規勤務，行經中山路、原德路路口處，該路口
    號誌變化為 (1)當原德路綠燈時，中山路雙向紅燈， (2)(2)
    原德路剛變為紅燈時，中山路往沙崙、臺北方向均綠燈，接
    著 (3)(3)中山路往沙崙方向紅燈時，中山路往臺北方向仍是
    綠燈，此時可以直行與左轉原德路， (4)之後中山路往臺北
    方向變為紅燈，原德路變為綠燈。舉發當時其在現場（原德
    路）停等紅燈，異議人騎乘重機車沿淡水中山路由臺北往沙
    崙方向行駛，當時異議人未發現其在路口，當異議人迴轉時
    ，中山路往沙崙方向是紅燈，中山路對向往臺北方向則是綠
    燈，異議人係在中山路往沙崙方向是紅燈時迴轉，其在原德
    路發現異議人紅燈迴轉時，即看中山路往臺北之號誌燈（即
    本院卷第29頁編號１之號誌燈）及中山路往沙崙方向之號誌
    燈（即本院卷第29頁編號２之號誌燈）確認，而當中山路往
    臺北方向左轉及直行綠燈時，編號２之號誌燈（即異議人行
    車之中山路往沙崙方向）不可能是黃燈而是紅燈，其發現異
    議人違規，就騎車過去攔檢，引領異議人至路旁告知其紅燈
    迴轉，異議人曾要求開禁止迴轉處迴轉之違規，但因為異議
    人違反的是道路交通管理處罰條例第53條，故其不同意，若
    異議人於該路口黃燈時迴轉並不會舉發闖紅燈，而會舉發禁
    止迴轉處迴轉等語（本院卷第19頁至第21頁），由證人甲○
    ○所述，可知淡水中山路與原德路口全日禁止迴轉，該路口
    之號誌時相於異議人行車之對向（即沙崙往臺北方向）左轉
    及直行綠燈時，異議人行向（即臺北往沙崙方向）則為紅燈
    ，是證人甲○○見異議人迴轉時，確認異議人之對向車道即
    中山路往臺北方向之號誌（本院卷第29頁編號１號誌燈）為
    綠燈，復確認異議人行向即中山路往沙崙方向之號誌（本院
    卷第29頁編號２號誌燈）為紅燈，因而確認異議人於中山路
    往沙崙行向轉變為紅燈時，仍逕行迴轉，洵屬合理。況證人
    甲○○與異議人素不相識，亦無仇怨，為異議人所陳明（本
    院卷第27頁），證人甲○○復於本院具結願負偽證罪責而作
    證，自無任意指摘異議人之必要，且其證言不違情理，自堪
    採信。又依前開「闖紅燈」包含於紅燈時迴轉，是異議人行
    經有燈光號誌管制之交岔路口闖紅燈之違規情事當可認定。
五、按「行為人有本條例（指道路交通管理處罰條例）之情形，
    經當場舉發者，應填記駕駛人或行為人姓名、性別、出生年
    月日、地址、身分證統一編號及車主姓名、地址、車牌號碼
    、車輛種類。被查獲之駕駛人或行為人為受處分人時，應於
    填記通知單後將通知聯交付該駕駛人或行為人簽名或蓋章收
    受之；拒絕簽章者，仍應將通知聯交付該駕駛人或行為人收
    受，並記明其事由及交付之時間；拒絕收受者，應告知其應
    到案時間及處所，並記明事由與告知事項，視為已收受。」
    違反道路交通管理事件統一裁罰基準及處理細則第11條第1
    項第1款設有明文。證人甲○○雖證稱：異議人要求開禁止
    迴轉處迴轉之違規，但其不同意，異議人求情不成，就拒絕
    簽收，其告知拒簽的話，舉發單可以到裁決所領取，並告知
    應到案時間之期限，並告以會將舉發單寄至其駕照陳報之地
    址等語（本院卷第24頁），證人即舉發員警甲○○固告知異
    議人應到案時限，但未告知應到案之處所，且依卷附舉發單
    （本院卷第3頁），員警僅記載「當事人拒簽、當事人拒收
    」，並未依上開規定於舉發單記明事由與告知事項，是依法
    尚難認為異議人已收受舉發單。
六、復按，書面之行政處分自送達相對人及已知之利害關係人起
    對其發生效力。不能當面送達於本人或依補充送達、留置送
    達規定為之者，得將文書寄存送達地之地方自治或警察機關
    ，並作送達通知書兩份，一份黏貼於應受送達人住居所、事
    務所、營業所或其就業處所門首，另一份交由鄰居轉交或置
    於該送達處所信箱或其他適當位置，以為送達。由郵政機關
    為送達者，並得將文書寄存於送達地之郵政機關。寄存機關
    自收受寄存文書之日起，應保存三個月。行政程序法第110
    條、第74條規定甚明。再按民事訴訟文書之寄存送達，依民
    事訴訟法第138條第2項規定，自寄存之日起，經10日發生效
    力，此因應受送達人未必能即時領取訴訟文書而知悉其內容
    ，故特設此規定以保障其權益。行政程序法雖未如前述民事
    訴訟法增設第138條第2項規定，但基於保障應受送達人權益
    之同一理由，解釋上應認為有上開規定之類推適用。而對於
    違反道路交通管理處罰條例之行為人逕行舉發而科處罰鍰之
    處分，既係行政機關就公法上具體事項所為之決定而對外直
    接發生法律效果之單方行政行為，屬於行政處分之一種，依
    前開規定，行政機關並須以通知單之書面為之，是此種以書
    面為之之行政處分自須合法送達於受處分人後始對外發生效
    力。查本件舉發單雖異議人拒收，然尚不符合視為已收受之
    規定，誠如前述，是仍應依法對異議人送達舉發單，嗣本件
    舉發單分別98年4月9日、10日按異議人住所地投遞2次，因
    收件人不在，遂於98年4月13日轉封至淡水中興郵局招領，
    收件人並已於98年4月23日洽該局領訖，此有中華郵政股份
    有限公司三重郵局98年6 月16日郵字第0985001035號函檢附
    相關掛號收據影本一紙附卷可稽（本院卷第16頁至第17頁）
    ，是本件舉發單於98年4 月13日完成寄存送達，依行政程序
    法第110 條、第74條第2 項、第68條第5 項、民事訴訟施行
    法第3 條、郵政機關送達訴訟文書實施辦法第13條、民事訴
    訟法第138 條之規定，於同年4 月23日發生寄存送達之效力
    。復依違反道路交通管理事件統一裁罰基準表所示內容可知
    ，違反道路交通管理事件之裁罰標準，係以當事人接到舉發
    通知單後，是否期限內繳納或到案聽裁決、或逾越應到案期
    限30日內或到案聽候裁決、或逾應到案期限30日以上60日以
    內或到案聽裁決、或逾越應到案期限60日以上或逕行裁決處
    罰，而異其罰鍰額度，故行為人得選擇期限內繳納，而處法
    定最低額之罰鍰，故舉發單位自應於舉發違反道路交通管理
    事件通知單上，詳為記載「應到案日期」及「應到案處所」
    ，另舉發單亦須合法送達，俾行為人得選擇遵期到案繳交罰
    款，或對其違規之行為有陳述、爭執之機會。本件雖經警於
    舉發單上所載之應到案日期為98年4 月18日，惟其既在前開
    舉發單上所載應到案日期後，即98年4 月23 日 方合法收受
    該舉發單，異議人自無法在原舉發通知單所示之應到案日期
    前選擇遵期繳交罰款之機會，是異議人於應到案期限前既未
    經合法通知，自不可能依限到案繳交罰鍰，更不發生逾越到
    案期限之情形。是原處分機關以異議人逾越應到案日期30日
    始到案陳述，依前開基準表裁處異議人2 千7 百元之罰鍰，
    即有未洽。
六、綜上所述，本件事證已臻明確，異議人之前揭違規行為堪以
    認定，其聲明異議否認違規，並無理由。惟異議人上開違規
    情形，係違反道路交通管理處罰條例第53條第1項之規定，
    原處分機關漏未依同條例第63條第1項第1款規定，併予以記
    違規點數之處分，尚有未合，且原處分既有上開可議之處，
    即屬無可維持，本院自應將原處分撤銷，並另依道路交通管
    理處罰條例第53條第1項、第63條第1項第1款之規定，自為
    裁罰異議人罰鍰新臺幣1,800元，並記違規點數3點，以資適
    法。
據上論斷，應依道路交通案件處理辦法第20條前段，裁定如主文
。
中    華    民    國    98    年     6    月    30    日
                  刑事第三庭法  官  杜惠錦
以上正本證明與原本無異
如不服本裁定應於送達後5日內向本院提出抗告狀
                            書記官  蘇彥宇
中    華    民    國    98    年    6     月    30    日


司法院資訊處製作；財團法人民間司法改革基金會備份。
